# 
# Kielâoppâ: syntaksfeeilah, 1 - 4 ok
# F: feil
# R: rett
# 1) Suomâkielâ objekt
# 
# a) Objekt/Imperatiiv 
# 
# Myy nämä kalat!
F: Vyebdi taah kyeleh!
R: Vyebdi taid kuolijd!
# 
# Osta nuo kirjat!
F: Uásti taah kirjeh!
R: Uásti taid kiirjijd!
# 
# Syö nuo rusinat!
F: Puurâ tuoh rusineh!
R: Puurâ tuoid rusinijd!
# 
# 
# b) Tootaallâš objekt (suomâkielâst obj ml nom)
# 
# Obj / Tootaallâš
# T: Keräämme samanntyyppiset lelut yhteen paikkaan. 
F: Mij nuurrâp siämmáámuđusiih sierah oovtâ sajan.
R: Mij nuurrâp siämmáámuđusijd sierâid oovtâ sajan.
# 
# Obj / Tootaallâš
# Toiset tuntevat sienet väristä.
F: Nubeh tobdeh kuobbâreh ivnest. 
R: Nubeh tobdeh kuobbârijd ivneest.
# 
# Obj / Tootaallâš
# Kunta sai säännöt valmiiksi.
F: Kieldâ uážui njuolgâdusah valmâšin. 
R: Kieldâ uážui njuolgâdusâid valmâšin. 
# 
# Obj / Tootaallâš
# Omistajat ottivat karanneet koirat kiinni.
F: Omâsteijeeh vaaldij kárgám pennuuh kiddâ.
R: Omâsteijeeh valdii kárgám pennuid kiddâ.
# 
# Obj / Tootaallâš
# Silloin saattoi panna leivät isoon säkkiin.
F: Talle puovtij pieijâđ leeibih stuorrâ seehâ siisâ.
R: Talle puovtij pieijâđ leeibijd stuorrâ seehâ siisâ.
# 
# Obj / Tootaallâš 
# Olen jakanut ne kahteen ryhmään.
F: Lam juáhám tiet kyehti juávkun.
R: Lam juáhám taid kyevti juávkun. 
# 
# Obj / Tootaallâš
# Sinä kumminkin muistat omat asiasi.
F: Tun kuittâg muštáh jiejâd ääših.
R: Tun kuittâg muštáh jieijâd aašijd.
# 
# 
# 
# c) Passiivrááhtus
# 
# Obj / Pass
# Saamenkielisiä paikannimiä ei juuri käytetä ensisijaisina niminä.
F: Suomâkielâlijd päikkinoomâid ij jur kevttuu vuosâsajasâš nommân. 
R: Suomâkielâliih päikkinoomah iä jur kevttuu vuosâsajasâš nommân.
# 
# Obj / Pass
# Näitä kahta nimitystä käytetään paljon.
F: Taid kyehti nomâttâs kiävttoo ennuv.
R: Taah kyehti nomâttâs kiävttojeh ennuv. 
# 
# Obj / Pass
# Koristelapasia käytetään hyvin vähän. 
F: Hervâvaacâid kiävttoo uáli uccáá.
R: Hervâvaacah kiävttojeh uáli uccáá. 
# 
# Obj / Pass
# Jokaisessa kulttuurissa eläimille annetaan omanlaisiansa nimiä. 
F: Jyehi kulttuurist adeluvvoo jiešlágán noomâid elleid.
R: Jyehi kulttuurist adeluvvojeh jiešlágán noomah elleid.
# 
# Obj / Pass
# Minun kodastani löytyi myös vanhoja astioita.
F: Muu kuáđist kavnui meid puáris liitijd.
R: Muu kuáđist kávnojii meid puáris liteh.
# 
# Obj / Pass
# Millä tavoin tekstistä erotetaan lyhenteitä ja numeroita?
F: Moin naalijn teevstâst iäruttuvvojeh uánádâsâid já numerijd?
R: Moin naalijn teevstâst iäruttuvvojeh uánádâsah já numereh?
# 
# Obj / Pass
# Myös joitakin kielivirheitä löytyi aineistosta. 
F: Meiddei motomijd kielâfeeilâid kavnui amnâstuvvâst.
R: Meiddei motomeh kielâfeeilah kávnojii amnâstuvvâst.
# 
# Obj / Pass
# Vapunpäivän jälkeen vaatimet taas sidottiin.
F: Válburpeeivi maŋa áálduid oppeet čonnui.
R: Válburpeeivi maŋa áálduid oppeet čonnii. # active verb
R: Válburpeeivi maŋa áálduh oppeet čannojii. # passive verb
# 
# Obj / Pass
# Sitä varten on tehty sääntöjä.
F: Ton várás lii rahtum njuolgâdusâid.
R: Ton várás láá rahtum njuolgâdusah.
# 
# Obj / Pass
# Ensimmäisen tyypin sanoja kutsutaan yhdyssanoiksi. 
F: Vuosmuu tiijpâ saanijd kočoduvvoo kuálussäännin. 
R: Vuosmuu tiijpâ säänih kočoduvvojeh kuálussäännin.
# 
# 
# 
# d) Ij vyerdittettee feilâ (táválâš objekt) 
# 
# Obj / ij vyerd
# Miten sinä kuvailisit näitä ötököitä, jotka ovat tässä kuvassa?
F: Maht tun kuvviiččih taah tivreh moh taan kooveest láá?
R: Maht tun kuvviiččih táid tiivrijd moh taan kooveest láá?
# 
# Obj / ij vyerd
# Kaikki eivät ole omistaneet ainoastaan poroja.
F: Puoh iä lah omâstâm tuše poccuuh.
R: Puohah iä lah omâstâm tuše poccuid.
# 
# 
# e) Objekt - verbâ puástud
# 
# Obj / verbâ
# Niitä ei löydy suomen kielestä.
F: Taid ij kaavnâ suomâkielâst. # false verb
R: Toh iä kavnuu suomâkielâst.
# 
# 
# 
# 2) Omâstemrááhtus "Kiästnii lii miinii"
# 
# a) Negaatio ol
# Minulla ei ole koiraa.
F: Must ij lah pennuu.
R: Must ij lah peenuv. 
# 
# Sillä vasalla ei ole vielä korvamerkkiä.
F: Tien vyesist ij lah vala peljimeerhâ.
R: Tien vyesist ij lah vala peljimerkkâ.
# 
# Minulla ei ole yhtään koiraa.
F: Must ij lah ohtâgin pennuu.
R: Must ij lah ohtâgin peenuv.
# 
# b) Negaatio ml
# Minulla ei ole koiria.
F: Must ij lah pennuid.
R: Must iä lah pennuuh. 
# 
# c) Omâstem numeraal
# Minulla on kaksi koiraa.
F: Must lii kyehti pennuu.
R: Must láá kyehti pennuu. 
# 
# d) Omâstem epimiärálâš meeri suomâkielâst
# Minulla on kaloja.
F: Must lii kuolijd.
R: Must láá kyeleh.
# 
# 
# Pihalla on seitsemän poroa. 
F: Šiljoost láá čiččâm poccuu.
R: Šiljoost láá čiččâm poccud. 

F: Must láá čiččâm kyele.
R: Must láá čiččâm kyellid.

# 
# 3) Eksistentiaalceelhâ "Kostnii lii miinii" - suomâk partitiiv
# 
# Eks
# Pihalla on poroja.
F: Šiljoost lii poccuid.
R: Šiljoost láá poccuuh. 
# 
# Eks
# Pihalla on viisi poroa.
F: Šiljoost lii vittâ poccuu.
R: Šiljoost láá vittâ poccuu. 

# Eks
# Pihalla ei ole poroja.
F: Šiljoost ij lah poccuid.
R: Šiljoost iä lah poccuuh. 
# 
# Eks
# Pihalla ei ole niin monta poroa.
F: Šiljoost ij lah nuuvt maŋgâ poccuu.
R: Šiljoost iä lah nuuvt maŋgâ poccuu. 
# 
# Eks
# Autossa on vielä tavaroita.
F: Autost lii vala tävirijd.
R: Autost láá vala tävireh.
# 
# Eks
# Autossa ei ole enää tavaroita.
F: Autost ij lah innig tävirijd.
R: Autost iä lah innig tävireh. 
# 
# Eks
# Lipussa on paljon symboleja.
F: Liipust lii ennuv symbolijd.
F: Liipust lii ennuv symboleh. 
R: Liipust láá ennuv symboleh.
# 
# Eks
# Tässä viimeisessä osassa on koirien nimiä.
F: Taan majemuu uásist lii pennui noomah.
R: Taan majemuu uásist láá pennui noomah.
# 
# Eks
# Tästä materiaalista löytyy asioita, jotka olen kirjannut ylös vanhoilta ihmisiltä.
F: Taan materiaalist kavnoo ääših, maid mun lam čáállám pajas puáris ulmuin.
R: Taan materiaalist kávnojeh ääših, maid mun lam čáállám pajas puáris ulmuin.
# 
# Eks
# Kirjasta löytyy tietoja muinaisista paikoista.
F: Kirjeest kávnoo tiäđuid tovláin paaihijn.
R: Kirjeest kávnojeh tiäđuh tovláin paaihijn.
# 
# Eks
# Paljonko tietoa kirjallisuudesta löytyy Inarinjärven seudusta?
F: Mon ennuv tiäđuid Aanaarjäävri kuávlust kávnoo kirjálâšvuođâst? 
R: Mon ennuv tiäđuh Aanaarjäävri kuávlust kávnojeh kirjálâšvuođâst? 
# 
# Eks
# Saamen kielessä on erityisiä lumisanoja. 
F: Sämikielâst láá eromâš muotâsaanijd . 
R: Sämikielâst láá eromâš muotâsäänih maid ij kaavnâ suomâkielâst.
# 
# 
# 
# 4) Hyötyjä
# 
# Hyötyjä
# Lumelle on saamen kielessä paljon nimityksiä.
F: Muottui lii sämikielâst ennuv nomâttâsâid. 
R: Muottui láá sämikielâst ennuv nomâttâsah.
# 
# Hyötyjä
# Onko siihen tarkkaa synonyymia?
F: Lii-uv toos oovtâgin tärkkilis synonyymijd?
R: Lii-uv toos ohtâgin tärkkilis synonyym?
# 
# 
# 
# ========= Taan räi vaalmâš
# 
# 
# 5) Lohosääni + substantiiv
# 
# nubbe vaccâ	/ kyeli			nubeh vaacah / kye´leh
# nube vaacâ	/ kye´le		nubij vaacâi/ kuo´lij
# nube vaacâ	/ kye´le		nuubijd vaacâid / kuolijd
# nube vaacân	/ kuálán		nubbijd vaccáid / kuolijd
# nube kyeleest 
# nubbijn vaccáin	/ kuolijn	nubij vacâiguin / kuolijguin
# nubben vaccân / kyellin
# 
# 
# 
# 
# 
# 
# 
# Tivomuš
# 
# 
# 1. Kirjeest lii puáris, mutâ tárkká ortografia.
# 
# 2. Taat loho muštâl muotâ vaikuttâsâst puásuituálun. 
# 
# 3. Meid T.I.Itkonen lii čáállám ääšist rááhtusist Suomen lappalaiset
# 
# 4. Sun lii tast pargoost noomâin XXX. 
# 
# 5. Mun uuccim saanijd ereslágán käldein. 
# 
# 6. Mun tutkâm maid tágáreh säänih aneh sistees
# 
# 7. Koijâdim tiäđuid kyevti naalin.
# 
# 8. Taat heivejii munjin pyereest. 
# 
# 9. Valjim kuuvijd nuuvt, ete tobbeen uáiná ain elleid. 
# 
# 10. Lii kuittâg luándulávt, ete jyehi kulttuurist tot tiättoo.
# 
# 11. Talle kielâid táválávt verdiduvvoo nubijdis. 
# 
# 12. Tego esken mainâšum ovdâmeerhâst puohtij oovdân --,
# 
# 13. Ij pyevti adeliđ tärkkilis njuolgâdusâid moinnáál kuolijd ferttiiččij muštâliđ nube ulmui.
# 
# 14. Kuálussäänih šaddeh kyehti teikkâ paijeel kyehti säänist.
# 
# 15. Ääšist muštâluvvoo viärdádâskovelávt.
# 
# 16. Ulmuuh poollih kuumpist.
# 
# 17. toos räi ko äägilyeštim olá
# 
# 18. Taam vuáđuld jieh val tieđe moin aašijn láá saavah.
# 
# 19. Sij áigojii varriđ Anarân puáttee kiiđâ. 
# 
# 20. Tot iimâš tábáhtuu eskin čohčuv. 
# 
# 21. Mun lam iällám Suomâ kyehti stuárráámuu kaavpugist.
# Mun lam iällám Suomâ kyehti stuárráámuu kaavpugist.
# 22. Syemmiliih omâstij taid tááluid. 
# 
# 23. Puáhtá-uv tággáár sääni toollâđ puárisin? 
# 
# 24. Koijâdâllim meid ulmuin kiäh máhđulávt tiäđáččij ääšist eenâb. 
# 
# 25. Jis vala motomin čáláčij ääšist eenâb.
# 
# 26. Puávtáčij-uv tom toho lasettiđ
# 
# 27.
# mun lam irâttâm orniđ teivâdem Aanaar kundáin : Anarâškielâ seervi táárbust sirdiđ kielâpiervâltooimâ Sämitige teikâ kundá hááldun sehe Čevetjäävr kielâpiervâl puátteevuođâst. 
# 
# 27. Mii vyelgip vissâsávt monnii ohtsâš sáátuin tohon, oskočcim.
# 
# ===
# Minä söin kalaa. - Mun puurrim kyele. - Mun puurrim váhá kyeleest. 
# Minä join kahvia. - Mun juuhim käähvi - Mun juuhim 
# 
# Minä söin kalan.
# Minä söin ne kalat.
# Minä pyydystin kaikenlaisia kaloja.
# Minä join kahvin.


# Attribuhtat


# Obj 
# Hän opetti minulle kasvitiedettä.
F: Sun máttááttij munjin šaddotieđâ.
R: Sun máttááttij munjin šaddotiettuu.


#Acc-ill 
# västidiđ + ill
# Hän on kärsivällisesti vastannut kysymyksiin. 
F: Sun lii kierdâvávt västidâm koččâmušâid.
R: Sun lii kierdâvávt västidâm koččâmuššáid.

# Puástu verbâhäämi
F: Muu pargoadeleijee maksii munjin päälhi. # pl3
R: Muu pargoadeleijee maavsij munjin päälhi. # sg3

# Puástu numerus
F: Sun lii moonnâm čoođâ 850 noomâi listo.
R: Sun lii moonnâm čoođâ 850 noomâ listo.

# Rektio kuoskâđ + ill
F: Takkâ muu tutkâmuš kyeskee savâstâlmijn. 
R: Takkâ muu tutkâmušân kyeskee savâstâlmijn. 

F: Pargoadeleijee maavsij kyevti pelnub mánuppaje päälhi. 
R: Pargoadeleijee maavsij kuohtii pelnub mánuppaje päälhi.

#kijttoseh + ill.
F: Kijttoseh muu anarâš kaandâid.
R: Kijttoseh muu anarâš kandáid.

# puástu verbâhäämi
F: Sii kielâtááiđu ovdedem tiet mun lam luuhâđ anarâškielâ.
R: Sii kielâtááiđu ovdedem tiet mun lam luuhâm anarâškielâ. 

# puástu verbâhäämi
F: Toos lahtoo fáddá lii munjin persovnlávt mielâkiddiivâš.
R: Toos lahtâseijee fáddá lii munjin persovnlávt mielâkiddiivâš.

# predvi - attr
F: Noomâin láá kuheh madduuh kielâhistorjást. 
R: Noomâin láá kuhes madduuh kielâhistorjást. 

# pl3 - sg3
F: Sun jurgâlii teevstâid pajekielâst.
R: Sun jurgâlij teevstâid pajekielâst.

# Puástu lekseem (verbâ)
F: Noomah almostittii Anarâš-loostâst.
R: Noomah almostuvvii Anarâš-loostâst.

# Interferens - obj
# Nesessiivverbâ kolgâđ + inf. + obj. 
# Oppikirjat piti kääntää suomesta. 
F: Oppâkirjeh koolgâi jurgâliđ suomâkielâst.
R: Oppâkiirjijd koolgâi jurgâliđ suomâkielâst.

# Nämä nimet voi löytää käsikirjoituksestamme.
F: Taah noomah puáhtá kavnâđ mii kietâčallust.
R: Taid noomâid puáhtá kavnâđ mii kietâčallust.

# ill - ess
F: Anarâškielâ lii viehâ nuorâ kielâ čaallum kielân.
R: Anarâškielâ lii viehâ nuorâ kielâ čaallum kiellân.

F: Tobbeen finnee tiätu noomâin. 
R: tobbeen finnee tiäđu noomâin. 

F: Nomâttâsâid mun lam nuurâm sänikirjeest.
R: Nomâttâsâid mun lam nuurrâm sänikirjeest.

# num attr
F: Semantlijd vastuid mun uusâm muáddi sänikirjeest.
R: Semantlijd vastuid mun uusâm muádi sänikirjeest.

# num attr
F: Artikkâlist finnee tiäđu muáddi puáris noomâst.
R: Artikkâlist finnee tiäđu muádi puáris noomâst.

# num attr maŋgâ
F: Äšši lii maaŋgâin kirjálijn käldein oovdânpuohtum.
R: Äšši lii maaŋgâ kirjálijn käldein oovdânpuohtum.

# pers pron, nom vs acc
F: Käldeeh adeleh tiäđu ulmuin já sij elimist.
R: Käldeeh adeleh tiäđu ulmuin já sii elimist.

